臺灣板橋地方法院刑事判決　　　　　　　96年度訴字第1672號
公　訴　人　臺灣板橋地方法院檢察署檢察官
被　　　告　甲○○
上列被告因詐欺等案件，經檢察官提起公訴（96年度偵字第1808
號），本院判決如下：
    主  文
甲○○行使偽造私文書，足以生損害於他人，處有期徒刑拾月；
減為有期徒刑伍月，如易科罰金，以銀元佰元折算壹日。
    事  實
一、甲○○於民國94年4 月15日自任會首，向乙○○、張菁、陳
    姿伶等人招募每會新臺幣（下同）三萬元之合會（互助會）
    ，連同會首共計二十七會，約定每月15日開標，開標地點定
    於臺北縣三重市○○路120 號，會期自94年4 月15日起至96
    年6 月15日止，採內標制，每次由出標金額最高者得標。該
    合會成員為避免倒會風險，約定每人只能以其名義加入兩會
    ，甲○○因常需大量現金週轉，故除以本人名義加入兩會，
    及以其夫劉邦樑、其弟蔡萬益之名義各加入一會外，另未經
    其夫劉邦樑友人鍾文貴之同意或授權，即冒用鍾文貴名義加
    入一會。嗣甲○○於94年11月15日在上址主持合會開標時，
    竟基於行使偽造私文書之犯意，先在標單上偽造「鍾文貴」
    之簽名一枚及填載「5200」元之字樣，依習慣表示鍾文貴欲
    以標息五千二百元投標之意思後，隨即於開標時投入該標單
    而行使之，並因此得標，進而向其餘活會會員收取共計四十
    二萬一千六百元之會款（17x24,800=421,600 ，賸餘十九活
    會中，扣除甲○○本人所餘以其夫「劉邦樑」、其弟「蔡萬
    益」名義之活會後，受害者應為十七活會，起訴書誤載為十
    九活會），致生損害於鍾文貴本人及乙○○等其餘活會成員
    。
二、案經乙○○告訴臺灣板橋地方法院檢察署檢察官偵查起訴。
    理  由
一、證人即告訴人乙○○、證人張菁、陳姿伶於偵查中向檢察事
    務官所為之陳述，雖均係被告甲○○以外之人於審判外之陳
    述，然經本院於審判期日調查證據時提示被告並告以要旨後
    ，被告就證據能力並未聲明異議，且本院審酌上開告訴人、
    證人原均係被告之友人，並因此參與被告所召集之合會，衡
    情當無曲詞誣陷被告之動機，是渠等於案發後記憶猶新之情
    況下所為之陳述，可信性甚高，如引用渠等上開於偵查中所
    為之證述作為證據應屬適當，依刑事訴訟法第159 條之5 規
    定，即有證據能力，合先敘明。
二、前揭事實業據被告於偵查及本院審理中均坦承不諱，核與證
    人張菁、陳姿伶於偵查中、證人乙○○於偵查及本院審理中
    所為之證述相符，並有互助會會單一份附卷可稽，足認被告
    上開自白與事實相符。據此，本案事證明確，被告犯行堪以
    認定。
三、論罪科刑部分：
(一)按於合會標單上記載會員之姓名及標息金額，雖未明列「標
    單」二字，然依一般民間合會之習慣，該紙張上之記載足以
    表示該會員擬以所書金額標取該次合會會款之證明，依刑法
    第220 第1 項之規定，應以私文書論。故核被告所為，係犯
    刑法第216 條、第220 條第1 項、第210 條之行使偽造準私
    文書罪。其偽造「鍾文貴」署押之行為，為其偽造準私文書
    之部分行為，其偽造準私文書之低度行為，復為其行使偽造
    準私文書之高度行為所吸收，均不另論罪。
(二)本院爰審酌被告並無前科，有臺灣高等法院被告前案紀錄表
    一份在卷可按，素行尚可，其犯罪之動機、目的、手段，對
    於各該被害人所生之損害合計達四十餘萬元，金額不斐，暨
    其犯罪後坦承此部分犯行之態度等一切情狀，量處如主文所
    示之刑，以示懲儆。又被告係在96年4 月24日前為本案犯行
    ，符合中華民國九十六年罪犯減刑條例所定之減刑要件，爰
    依該條例第2 條第1 項第3 款之規定減其刑期二分之一，併
    依該條例第9 條之規定諭知減後之刑之易科罰金折算標準。
(三)上開刑法修正後，刑法第41條第1 項前段有關易科罰金折算
    標準之規定為：「犯最重本刑為五年以下有期徒刑以下之刑
    之罪，而受六個月以下有期徒刑或拘役之宣告者，得以新臺
    幣一千元、二千元或三千元折算一日，易科罰金。」，而修
    正前同條項就易科罰金之折算標準係規定：「得以一元以上
    三元以下折算一日，易科罰金」，再依廢止前罰金罰鍰提高
    標準條例第2 條之規定，就其原定數額提高為一百倍折算一
    日，即係以銀元一百元、二百元、三百元折算一日，折算為
    新臺幣幣值後，則為以新臺幣三百元、六百元、九百元折算
    一日。是比較修正前後之易科罰金折算標準，自以行為時即
    修正前之規定，較有利於被告，依刑法第2 條第1 項前段，
    即應適用修正前刑法第41條第1 項前段及廢止前罰金罰鍰提
    高標準條例第2 條等規定，定其易科罰金之折算標準。
(四)至被告偽造之標單（含其上偽造之「鍾文貴」簽名一枚）並
    未扣案，因該標單係為標會所用，依證人乙○○於偵查中所
    述，於標會結束後均會撕掉，即已滅失，故該標單及其上所
    偽造之「鍾文貴」簽名，均毋庸再宣告沒收，附此敘明。
四、不另為無罪諭知部分：
(一)公訴意旨另以：被告甲○○亦係基於為自己不法所有之意圖
    而於上開時、地冒用鍾文貴之名義投標，並向當次活會會員
    詐稱係鍾文貴得標，使不知情活會會員均陷於錯誤，而如數
    遵期交付會款各二萬四千八百元予甲○○，因認被告此部分
    所為，亦係涉犯刑法第339 條第1 項之詐欺取財罪等語。
(二)按犯罪事實應依證據認定之，無證據不得認定犯罪事實，刑
    事訴訟法第154 條第2 項定有明文。次按認定犯罪事實，須
    依證據，而所謂證據，係指合法之積極證據就犯罪事實能為
    具體之證明者而言；又認定不利於被告之事實，須依積極證
    據，苟積極證據不足為不利於被告事實之認定時，即應為有
    利於被告之認定，更不必有何有利之證據，最高法院30年上
    字第816 著有判例可資參照。復按刑法第339 條第1 項詐欺
    取財罪之成立，須以意圖為自己或第三人不法所有，而以詐
    術使人將本人或第三人之物交付為要件，是就民事債務當事
    人間發生未依債務本旨履行給付之情形而言，依一般社會經
    驗原因非一，其因不可歸責之事由致無法給付，或因合法主
    張抗辯事由而拒絕給付，甚至債之關係成立後，始行惡意遲
    延給付，皆有可能，非必出於自始無意給付之詐欺犯罪一端
    ，故於別無積極證據之情形下，尚難僅以單純債務不履行之
    客觀狀態，即推定被告自始即有不法所有之意圖而逕以詐欺
    罪責相繩。
(三)本件公訴意旨認被告犯有上開詐欺取財罪，無非係以被告坦
    承上開冒用鍾文貴名義投標並因而得標之供述，告訴人乙○
    ○之指訴及互助會會單一份為其主要論據。訊據被告固坦承
    上開冒用鍾文貴名義投標後得標並收取會款之事實，惟堅決
    否認有何詐欺犯行，辯稱：伊僅係因系爭合會限制每人只能
    加入兩會，方冒用鍾文貴名義參加一會，並非有意藉此以冒
    標方式詐得金錢，伊得標後均準時交付死會會錢，且若其真
    有意詐欺，又怎會留兩個活會未標即倒會，實係因受綽號阿
    昌、阿香、阿銘、郭秀英等其他死會會員倒會拖累，無力再
    支持下去方倒會等語。
(四)經查：
  系爭合會係自94年4 月15日起至96年6 月15日止，因有二十
    七位會員，故為二十七期會，95年4 月15日尚有開標，惟於
    95年5 月15日未如期開標，方為其他會員發覺倒會等事實，
    業據被告於偵查及本院審理中供述甚詳，核與證人張菁、陳
    姿伶於偵查中、證人乙○○於偵查及本院審理中所為之證述
    相符，並有互助會會單一份附卷可稽。又上開會單中「劉邦
    樑」、「蔡萬益」、「鍾文貴」三會，實際上均為被告所加
    入之合會乙節，亦據被告坦承不諱，核與證人劉邦樑於偵查
    中所證相符。換言之，迄至95年4 月15日最後一次開標止，
    系爭合會已標至第十三期，且被告尚有「劉邦樑」、「蔡萬
    益」兩個活會尚未標走。再依上開會單所載，「鍾文貴」之
    會係於94年11月15日即第八期得標，另綽號阿昌、阿香、阿
    銘等人及郭秀英亦確實於倒會前均已得標屬死會會員。
  證人乙○○於本院審理中證稱，綽號阿昌、阿香、阿銘等人
    確實存在，伊也有看過，經檢察官問及阿昌、阿香標息高達
    七千五百元，是否會緊張時，亦覆稱：「不會，因為他們之
    前在做組頭，會有調錢的需要。」等語（參見本院96年10月
    日審判筆錄第4 、5 頁），可徵阿昌、阿香等人應確實有參
    加系爭合會並得標取走合會金，參以渠等係從事六合彩組頭
    之性質，及證人乙○○所述常有調錢需要等語，以系爭三萬
    元且採內標制之合會而言，依上開會單所載，阿昌、阿香之
    得標金額竟分別達七千五百元、七千三百元以觀，被告稱阿
    昌、阿香二名死會會員倒會之情，可能性確實甚高；同理，
    綽號阿銘之人，得標金額更高達八千一百元，衡諸一般常情
    ，多係因財力困窘且急需金錢週轉方會出如此高之金額投標
    ，則其因週轉不靈而倒會之可能性，顯亦甚高。從而，被告
    稱系爭互助會係受上開死會會員倒會拖累，衡情具有一定之
    可信度。
  按被告為求規避系爭合會每人不得以其名義超過兩會之限制
    ，而以「鍾文貴」、「蔡萬益」、「劉邦樑」之名義各加入
    一會，使其本人所加入之合會達五會之多，固非妥適，然未
    必即有藉此詐得會款後故意不予償還之不法所有意圖及詐欺
    故意。而由上情觀之，系爭合會已進行至第十三期，被告五
    會中僅標得三會，其中一會尚係首會，是被告之五會迄至倒
    會時止，業已繳納十三期之死會或活會會款，金額至少達百
    餘萬元，又其尚有兩個活會，以系爭合會會期即將過半之情
    形而言，該二活會理論上是屬有利潤之活會，被告若其真有
    意詐欺其他活會會員，理應盡量將系爭合會撐到標得此二活
    會後再倒會，方能詐得更多款項，也能延後爆發倒會之事，
    又95年4 月15日最後一次得標者並非被告，被告更可收取該
    次會款後直接潛逃而不交予得標者，然被告非但未標下該二
    活會，亦未於收取會款後直接逃匿，再參以前述被告所稱綽
    號阿昌、阿銘、阿香等人倒會乙節尚非無據等情，顯見被告
    倒會應確係受上開死會會員倒會拖累，而非於詐得款項後惡
    性倒會，應堪認定。
  再就公訴意旨所指之「鍾文貴」得標該次而言，其係於倒會
    前五期即已標得，之後亦已繳交五期死會會費，而該次之得
    標金額復僅為五千二百元，就已開標之十二期中（不含首會
    ），僅有二會之得標金額低於此，其餘九次之得標金額均高
    於此，亦可見被告該次並無以高價搶標之情形，參以前述被
    告事後倒會應係受其他死會會員倒會拖累，尚難認係惡性倒
    會之情形，則被告於94年11月15日以「鍾文貴」名義投標時
    ，是否即有無意償還之不法所有意圖，或藉此方式向其他會
    員詐取會款之犯意，實非無疑。
(五)綜上所述，本件被告是否係出於不法所有之意圖及詐欺之故
    意而以「鍾文貴」之名義投標，既非無疑，依罪疑惟有利於
    被告之原則，自應為有利於被告之認定，是其所為，即與詐
    欺取財罪之構成要件尚屬有間。此外，復查無其他積極證據
    足資證明被告有公訴意旨所指之詐欺犯行，不能證明被告此
    部分犯罪，本應就此部分諭知被告無罪之判決，惟因公訴意
    旨認此部分若成立犯罪，與前揭經本院論罪科刑之行使偽造
    私文書罪部分具有修正前刑法第55條牽連犯之裁判上一罪關
    係，本院爰不另為無罪判決之諭知，附此敘明。
據上論斷，應依刑事訴訟法第299 條第1 項前段，刑法第2 條第
1 項前段、刑法第216 條、第220 條第1 項、第210 條、修正前
刑法第41條第1 項前段，廢止前罰金罰鍰提高標準條例第2 條，
中華民國九十六年罪犯減刑條例第2 條第1 項第3 款、第7 條、
第9 條，判決如主文。
本案經檢察官吳宗光到庭執行職務。
中　　華　　民　　國　　96　　年　　10　　月　　31　　日
                  刑事第十七庭  審判長法　官 李幼妃
                                      法　官 鄭燕璘
                                      法　官 張紹省
以上正本證明與原本無異。
如不服本判決應於送達後十日內向本院提出上訴狀
                                      書記官 周雅玲
中　　華　　民　　國　　96　　年　　10　　月　　31　　日
附錄本案論罪科刑法條全文：
中華民國刑法第210條
偽造、變造私文書，足以生損害於公眾或他人者，處五年以下有
期徒刑。
中華民國刑法第216條
行使第二百十條至第二百十五條之文書者，依偽造、變造文書或
登載不實事項或使登載不實事項之規定處斷。
